最高法院刑事判決　　　　　　　　　　　　　　　九十一年度台上字第三六七九號
　　上　訴　人　乙○○
　　　　　　　　甲○○
　　　　　　　　丙○○
右上訴人等因強盜案件，不服台灣高等法院台中分院中華民國八十八年三月十六日第
二審判決（八十七年度上訴字第二八四七號，起訴案號：台灣彰化地方法院檢察署八
十六年度偵字第一○六七八號），提起上訴，本院判決如左：
    主  文
原判決撤銷，發回台灣高等法院台中分院。
    理  由
本件原判決認定：上訴人丙○○曾因違反麻醉藥品管理條例，經判處有期徒刑七月，
於民國八十六年三月十九日執行完畢。緣上訴人甲○○與案外人蘇婉婷有債務糾紛，
於八十六年十月二十五日下午四時許，夥同上訴人乙○○、丙○○及陳加俊（當時係
現役軍人未在本案起訴）前往彰化縣員林鎮○○街二十七之一號，欲尋找蘇婉婷索債
。到達後，丙○○先至該址二樓二○五室向其妹戴美惠借用機車外出購物，而由甲○
○、乙○○及陳加俊至該址五樓五○六室向蘇婉婷索債未遇，適有蘇婉婷之男友蕭貳
鍊在場，經詢問蘇婉婷之去向未果，乙○○乃要求蕭貳鍊帶路尋找蘇婉婷之下落。蕭
貳鍊不允，甲○○、乙○○、陳加俊遂基於共同之犯意，於蕭貳鍊下樓時跟進電梯，
在電梯內共同毆打蕭貳鍊，待下樓步出電梯時，復由甲○○、乙○○強押蕭貳鍊至甲
○○所有之自用小客車停車處，欲將之推入車內，蕭貳鍊雖緊急掙脫，但僅逃離約五
十公尺，仍在興昌街四十三號前遭甲○○等三人追及。此時適丙○○駕駛機車搭載不
詳姓名綽號為「阿本」之成年男子返抵該處，而攔阻於前，渠等五人竟共同意圖為自
己不法之所有，由甲○○、乙○○輪持乙○○先前在路旁拾得之鐵棒一支，其餘三人
則以拳打腳踢之方式，共同毆打蕭貳鍊，致使蕭貳鍊不支倒地，於其無法抗拒之際，
假藉抵帳之名，由乙○○強行取走蕭貳鍊所有之仿勞力士手錶、鑲玉Ｋ金戒指各一只
，及使蕭貳鍊交付呼叫器一個。蕭貳鍊並因此受有腹部擦傷、左脅擦傷、第四、五指
擦傷、左手背擦傷、右腿、左腿及左手臂擦傷等情。因而撤銷第一審關於盜匪部分之
判決，依牽連犯改判論處上訴人等共同意圖為自己不法所有，以強暴致使不能抗拒而
取他人之物及使其交付（丙○○累犯）罪刑，固非無見。
惟查：(一)、受有期徒刑之執行完畢，或受無期徒刑或有期徒刑一部之執行而赦免後，
五年以內再犯有期徒刑以上之罪者，方為累犯，此觀刑法第四十七條規定甚明。又刑
法第七十九條之一第一項規定：「二以上徒刑併執行者，第七十七條所定最低應執行
之期間，合併計算之。」同條第三項規定：「依第一項規定合併計算執行期間而假釋
者，前條第一項規定之期間，亦合併計算之。」則在併合執行之情形，經許其假釋出
獄者，其報請許可假釋所須最低應執行之期間，既合併計算；且假釋期間（即殘刑期
間），亦合併計算之，其期間即無從區分。從而，不論假釋出獄前所執行之期間是否
已逾其中任一罪之刑期，亦不論嗣後其假釋有無被撤銷，在假釋期間內，均應認為尚
未執行完畢。其於執行逾其中任一罪之刑期後五年內之假釋期間，再犯有期徒刑以上
之罪者，不應論以累犯。丙○○曾於八十二年間因違反麻醉藥品管理條例經台灣彰化
地方法院判處有期徒刑七月，刑期自八十五年八月二十日起，原應至八十六年三月十
九日止。惟又於八十五年間因違反槍彈藥刀械管制條例，經同法院判處有期徒刑一
年六月，自八十六年三月二十日起接續執行，原應至八十七年八月一日止，但執行至
八十六年七月十五日假釋出獄，應至八十七年七月二十日始縮刑期滿，有台灣彰化地
方法院檢察署刑案資料查註紀錄表在卷可稽（見偵字第一○六七八號卷第十七至十八
頁）。則丙○○於假釋中之八十六年十月二十五日再犯本件強盜罪時，其於八十二年
間因違反麻醉藥品管理條例所處有期徒刑七月，原審認已於八十六年三月十九日執行
完畢，逕論累犯，並加重其刑，自有違誤。(二)、原判決認定，甲○○、乙○○及陳加
俊三人所犯刑法第三百零二條第一項之妨害自由罪，及同法第二百七十七條第一項之
傷害罪，有方法結果之牽連關係，應從一重之妨害自由罪處斷（見原判決第五面第十
至十二行）。惟刑法第二百七十七條第一項之傷害罪，依同法第二百八十七條前段規
定，須告訴乃論。本件傷害部分，是否業經被害人合法告訴，原判決並未說明其所憑
之證據及認定之理由，即遽行判決，已有未合。又原判決既認定：丙○○、甲○○、
乙○○、陳加俊及「阿本」五人，於強盜之前，以鐵棒或以拳腳，共同毆打被害人倒
地成傷；但於論罪時，卻僅就其中三人論以傷害罪責，前後亦不相適合。(三)、刑事訴
訟法第九十五條第一款規定：訊問被告應先告知犯罪嫌疑及所犯所有罪名，罪名經告
知後，認為應變更者，應再告知。本件第一審檢察官對於上訴人等僅依懲治盜匪條例
第五條第一項第一款之強盜罪嫌提起公訴。原判決認定，乙○○、甲○○除觸犯強盜
罪外，亦觸犯妨害自由及傷害罪，為起訴效力所及，一併加以裁判。但於審判期日，
僅告知起訴書所載之罪名（見原審卷第六十九頁），並未依上開規定，告知擴張之罪
名，使上訴人等在審判期日得適切行使法律所賦予之防禦權，亦有未合。(四)、原判決
據以論罪科刑所適用之懲治盜匪條例，已於九十一年一月三十日公布廢止；刑法相關
條文，亦於同日修正公布，均於同年二月一日生效。其中刑法第三百三十條第一項加
重強盜罪之法定刑已有修正（其刑度低於懲治盜匪條例第五條第一項第一款之強盜罪
），原審未及依刑法第二條第一項規定為適用法律之比較，亦屬無可維持。原判決既
有違誤，應認有撤銷發回更審之原因。另原判決說明不另為無罪諭知部分，基於審判
不可分原則，併予發回。
據上論結，應依刑事訴訟法第三百九十七條、第四百零一條，判決如主文。
中      華      民      國    九十一    年      七      月      四      日
                              最高法院刑事第九庭
                                  審判長法官  陳  炳  煌
                                        法官  陳  正  庸
                                        法官  韓  金  秀
                                        法官  吳  信  銘
                                        法官  徐  文  亮
      右正本證明與原本無異
                                              書  記  官
中      華      民      國    九十一    年      七      月     十六     日
